ACORDAO-COMPLETO-2385270

ACÓRDÃO 13076/2019 ATA 44/2019 - SEGUNDA CÂMARA

VISTOS, relatados e discutidos estes autos de Tomada de Contas Especial (TCE) instaurada pela Caixa Econômica Federal (CAIXA) , em desfavor da Sr. Eduardo Zeferino Arantes, empregado da CAIXA, em razão de dano ao erário decorrente de subtração de numerário da Agência da CAIXA em Cesário de Melo/RJ, 
ACORDAM os Ministros do Tribunal de Contas da União, reunidos em Sessão da Segunda Câmara, diante das razões expostas pelo Relator, em:
9.1. considerar revel o responsável Eduardo Zeferino Arantes  (CPF XXX.981.656-XX) , para todos os efeitos, dando-se prosseguimento ao processo, com fulcro no art. 12, § 3º, da Lei 8.443/1992; 
9.2. julgar irregulares, nos termos dos arts. 1º, inciso I, 16, inciso III, alínea "d", da Lei 8.443/1992, c/c os arts. 19 e 23, inciso III, da mesma Lei, as contas do responsável Eduardo Zeferino Arantes  (CPF XXX.981.656-XX) , condenando-o ao pagamento das importâncias a seguir especificadas, atualizadas monetariamente e acrescidas dos juros de mora, calculadas a partir das datas discriminadas até a data da efetiva quitação do débito, fixando-lhe o prazo de quinze dias, para que comprove, perante o Tribunal, o recolhimento das referidas quantias aos cofres da Caixa Econômica Federal, nos termos do art. 23, inciso III, alínea "a", da citada lei, c/c o art. 214, inciso III, alínea "a", do Regimento Interno;  
Débitos relacionados ao responsável Eduardo Zeferino Arantes (CPF XXX.981.656-XX) :
	Data de ocorrência
	Valor histórico (R$) D/C

	17/8/2016
	2.475.577,97 D

	15/9/2017
	202.925,10 C

Valor atualizado do débito (com juros) , em 10/9/2019: R$ 2.896.160,95
9.3. aplicar ao responsável, Eduardo Zeferino Arantes  (CPF XXX.981.656-XX) , a multa prevista no art. 57, da Lei 8.443/1992, c/c o art. 267, do RI/TCU, no valor de R$ 200.000 (duzentos mil reais) , fixando-lhe o prazo de quinze dias, a contar da notificação, para que comprove, perante o Tribunal (art. 214, inciso III, alínea a, do Regimento Interno do TCU) , o recolhimento da dívida aos cofres do Tesouro Nacional, atualizada monetariamente desde a data deste acórdão até a do efetivo recolhimento, se paga após o vencimento, na forma da legislação em vigor;
9.4. autorizar, desde logo, a cobrança judicial das dívidas, caso não atendida a notificação, na forma do disposto no art. 28, inciso II, da Lei 8.443/1992;
9.5. autorizar também, desde logo, se requerido, com fundamento no art. 28, inciso I, da Lei 8.443/1992, c/c o art. 217, §§ 1º e 2º, do Regimento Interno, o parcelamento das dívidas em até 36 parcelas, incidindo, sobre cada parcela, corrigida monetariamente, os correspondentes acréscimos legais, fixando-lhe o prazo de quinze dias, a contar do recebimento da notificação, para comprovar, perante o Tribunal, o recolhimento da primeira parcela, e de trinta dias, a contar da parcela anterior, para comprovar o recolhimento das demais parcelas, devendo incidir, sobre cada valor mensal, atualizado monetariamente, os juros de mora devidos, no caso do débito, na forma prevista na legislação em vigor, alertando o responsável de que a falta de comprovação do recolhimento de qualquer parcela importará o vencimento antecipado do saldo devedor, nos termos do § 2º do art. 217 do Regimento Interno deste Tribunal; 
9.6. enviar cópia deste Acórdão, bem como do Relatório e do Voto que o fundamentam, à Procuradoria da República no Estado do Rio de Janeiro, nos termos do § 3º do art. 16 da Lei 8.443/1992, c/c o § 7º do art. 209 do Regimento Interno do TCU, para adoção das medidas cabíveis; 
9.7. enviar cópia deste Acórdão à Caixa Econômica Federal e ao responsável, para ciência, informando que a presente deliberação, acompanhada do Relatório e do Voto que a fundamenta, está disponível para a consulta no endereço www.tcu.gov.br/acordaos, além de esclarecer que, caso requerido, o TCU poderá fornecer sem custos as correspondentes cópias, de forma impressa.

Tomada de contas especial em razão de dano ao erário ocorrido em virtude de subtração de numerário da agência da Caixa em Cesário de Melo/RJ, conforme fatos apurados no processo disciplinar.

Segunda Câmara

Caixa Econômica Federal (CAIXA), vinculada ao Ministério da Economia

3. Responsável: Eduardo Zeferino Arantes (CPF XXX.981.656-XX)

13.1. Ministros presentes: Ana Arraes (Presidente), Augusto Nardes, Aroldo Cedraz e Raimundo Carreiro (Relator).
13.2. Ministro-Substituto presente: André Luís de Carvalho.

RAIMUNDO CARREIRO

Adoto como Relatório, nos termos do art. 1º, § 3º, inciso I, da Lei 8.443/92 a instrução de peça eletrônica 18, lavrada no âmbito da Secretaria de Controle Externo de Tomada de Contas Especial (SecexTCE) , a qual foi  endossada pelo Diretor da Subunidade, pelo Titular da Unidade Técnica  e pelo representante do Ministério Público junto ao Tribunal de Contas da União (MPTCU) às peças eletrônicas 19 a 21:
"INTRODUÇÃO
Cuidam os autos de tomada de contas especial (TCE) instaurada pela Caixa Econômica Federal (CAIXA) , em desfavor da Sr. Eduardo Zeferino Arantes, empregado da CAIXA, em razão de dano ao erário ocorrido em virtude de subtração de numerário da Agência da CAIXA em Cesário de Melo/RJ, conforme fatos apurados no Processo Disciplinar - RJ.3358.2016.C.000124.
HISTÓRICO
Em 22/9/2017, com fundamento na IN/TCU 71/2012, alterada pela IN/TCU 76/2016 e DN/TCU 155/2016, o Superintendente Regional - SR RJ Oeste solicitou a instauração da tomada de contas especial (peça 3, p. 18) .
O ex-empregado Eduardo Zeferino Arantes, tesoureiro, à época, foi responsabilizado pecuniariamente no processo disciplinar RJ.3358.2016.C.000124, cujas apurações restam encerradas. Foi aplicada a penalidade administrativa de demissão por justa causa. 
	O fundamento para a instauração da Tomada de Contas Especial, conforme consignado na matriz de responsabilização elaborada pelo tomador de contas, foi a constatação da seguinte irregularidade: 
Subtração de valores pertencentes à CAIXA.
O responsável arrolado na fase interna foi devidamente comunicado e, diante da ausência de justificativas suficientes para elidir a irregularidade e da não devolução dos recursos, instaurou-se a tomada de contas especial.
No relatório do Tomador de Contas (peça 3, p. 21-25) , conclui-se pela responsabilidade do Sr. Eduardo Zeferino Arantes, no desempenho de suas funções como tesoureiro, pela ocorrência do dano ao erário, no valor total original de R$ 2.475.577,97, oriundo de subtração de valores da agência da CAIXA de Cesário de Melo/RJ, abatida a quantia de R$ 202.925,10. 
		Em 30/1/2018, a Controladoria-Geral da União emitiu o relatório de auditoria (peça 3, p. 31-34) , em concordância com o relatório do tomador de contas. O certificado de auditoria e o parecer do dirigente do órgão de controle interno concluíram pela irregularidade das presentes contas (peça 3, p. 35 e 36) .
	O ministro responsável pela área atestou haver tomado conhecimento das conclusões contidas no relatório e certificado de auditoria, bem como do parecer conclusivo do dirigente do órgão de controle interno, manifestando-se pela irregularidade das contas, e determinou o encaminhamento do processo ao Tribunal de Contas da União (peça 3, p. 39) .
Na instrução inicial (peça 7) , analisando-se os documentos nos autos, concluiu-se pela necessidade de realização de citação para a irregularidade abaixo: 
Irregularidade 1: Subtração de valores pertencentes à CAIXA.
Descrição da irregularidade: Subtração de valores pertencentes à CAIXA, conforme se observa nas imagens cedidas pelo Shopping do dia 17/8/2016. Verificam-se os seguintes acontecimentos: às 19:45:54, o Sr. Eduardo Zeferino Arantes aparece nas imagens, visualiza o local e se retira por um instante; às 19:48:50, ele retorna e se dirige para o interior da sala de auto-atendimento; às 19:49:55, ele sai do auto-atendimento portando uma mochila e duas bolsas com volumes, conforme vídeo que acompanha os autos  (https://contas.tcu.gov.br/edoc/ObterDocumentoSisdoc?codArqCatalogado=16028658&codItemNaoDigitalizado=358227) .
Evidências da irregularidade: Processo Administrativo - RJ.3358.2016.C.000124: Relatório Conclusivo (peça 2, p. 60-67) ; parecer da área jurídica, por meio da Nota Jurídica JURIR/RJ 737069/2017 (peça 2, p. 69-72) ; Julgamento do Conselho Disciplinar Superior - CDS 032/2017 (peça 2, p. 81 e 82) .
Normas infringidas: Subitens 9.2.1.2 - "valer-se do cargo ou função para tirar proveito pessoal, 9.2.1.11 - "descumprir leis, regulamentos, normas e atos da Administração" e 9.3.1.4 - "improbidade" do MN RH 053 - Regulamento de Pessoal da CAIXA.
	Débitos relacionados ao responsável Eduardo Zeferino Arantes:
	Data de ocorrência
	Valor histórico (R$) D/C

	17/8/2016
	2.475.577,97 D

	15/9/2017
	202.925,10 C

		Cofre credor: Caixa Econômica Federal.
		Responsável: Eduardo Zeferino Arantes.
Conduta: Apropriar-se indevidamente de valores da agência Cesário de Melo/RJ.
Nexo de causalidade: A apropriação de valores da agência Cesário de Melo/RJ resultou em prejuízo à CAIXA.
Culpabilidade: não há excludentes de ilicitude, de culpabilidade e de punibilidade; é razoável supor que o responsável tinha consciência da ilicitude de sua conduta; era exigível conduta diversa da praticada, qual seja, não se apropriar de valores pertencentes à CAIXA. 
Encaminhamento: citação.
Em cumprimento ao pronunciamento da unidade (peça 9) , foi efetuada a citação do responsável, nos moldes adiante:
 Sr. Eduardo Zeferino Arantes - promovida a citação do responsável, conforme delineado adiante:
	Comunicação: Ofício 2480/2019-TCU/Secex-TCE (peça 11) 
Data da Expedição: 20/5/2019
Data da Ciência: Não houve (peça 12) 
Nome Recebedor: devolvido - mudou-se
Observação: Ofício enviado para o endereço do responsável, conforme pesquisa de endereço no Sistema CPF da Receita Federal (peça 10) 
Fim do prazo para a defesa: -

	Comunicação: Edital 0125/2019- SecexTCE (peça 14) 
Data da Expedição: 12/8/2019
Data da Ciência:13/8/2019 (peça 15) 
Nome Recebedor: Leonice Félix da Cruz - via edital
Observação: Ofício enviado para o endereço do responsável, conforme pesquisa de endereço no Sistema CPF da Receita Federal (peça 13) 
Fim do prazo para a defesa: 28/8/2019
	
Conforme Despacho de Conclusão das Comunicações Processuais (peça 16) , informamos que as providências inerentes às comunicações processuais foram concluídas. 
	Transcorrido o prazo regimental, o responsável permaneceu silente, devendo ser considerado revel, nos termos do art. 12, §3º, da Lei 8.443/1992.
ANÁLISE DOS PRESSUPOSTOS DE PROCEDIBILIDADE DA IN/TCU 71/2012
Prejuízo ao Contraditório e Ampla Defesa
Verifica-se que não houve o transcurso de mais de dez anos desde o fato gerador sem que tenha havido a notificação do responsável pela autoridade administrativa federal competente (art. 6º, inciso II, c/c art. 19, da IN/TCU 71/2012, modificada pela IN/TCU 76/2016) , uma vez que o fato gerador da irregularidade sancionada ocorreu em 17/8/2016, e o responsável foi notificado sobre a irregularidade, pela autoridade administrativa competente, conforme abaixo:
Eduardo Zeferino Arantes, por meio do ofício acostado à peça 2, p. 92, recebido em 4/9/2017, conforme comprovante (peça 2, p. 93) .
Valor de Constituição da TCE 	
Verifica-se que o valor atualizado do débito apurado (sem juros) em 1/1/2017 é superior a R$ 100.000,00, na forma estabelecida conforme os arts. 6º, inciso I, e 19 da IN/TCU 71/2012, modificada pela IN/TCU 76/2016	, uma vez que, originalmente, o débito corresponde a R$ 2.475.577,97, abatida a quantia de R$ 202.925,10 (peça 2 p. 68 e peça 3, p. 2) . 
EXAME TÉCNICO
Da validade das notificações:
	Preliminarmente, cumpre tecer breves considerações sobre a forma como são realizadas as comunicações processuais no TCU. A esse respeito, destacam-se o art. 179, do Regimento Interno do TCU (Resolução 155, de 4/12/2002) e o art. 4º, inciso III, § 1º, da Resolução TCU 170, de 30 de junho de 2004, in verbis:
Art. 179. A citação, a audiência ou a notificação, bem como a comunicação de diligência, farse-ão:
I - mediante ciência da parte, efetivada por servidor designado, por meio eletrônico, fac-símile, telegrama ou qualquer outra forma, desde que fique confirmada inequivocamente a entrega da comunicação ao destinatário;
II - mediante carta registrada, com aviso de recebimento que comprove a entrega no endereço do destinatário;
III - por edital publicado no Diário Oficial da União, quando o seu destinatário não for localizado
 (...) 
Art. 3º As comunicações serão dirigidas ao responsável, ou ao interessado, ou ao dirigente de órgão ou entidade, ou ao representante legal ou ao procurador constituído nos autos, com poderes expressos no mandato para esse fim, por meio de:
I - correio eletrônico, fac-símile ou telegrama;
II - servidor designado;
III - carta registrada, com aviso de recebimento;
IV - edital publicado no Diário Oficial da União, quando o seu destinatário não for localizado, nas hipóteses em que seja necessário o exercício de defesa.
Art. 4º. Consideram-se entregues as comunicações:
I - efetivadas conforme disposto nos incisos I e II do artigo anterior, mediante confirmação da ciência do destinatário;
II - realizadas na forma prevista no inciso III do artigo anterior, com o retorno do aviso de recebimento, entregue comprovadamente no endereço do destinatário;
III - na data de publicação do edital no Diário Oficial da União, quando realizadas na forma prevista no inciso IV do artigo anterior.
§ 1º O endereço do destinatário deverá ser previamente confirmado mediante consulta aos sistemas disponíveis ao Tribunal ou a outros meios de informação, a qual deverá ser juntada ao respCAIXAivo processo.
 (...) 
	Bem se vê, portanto, que a validade da citação via postal não depende de que o aviso de recebimento seja assinado pelo próprio destinatário da comunicação, o que dispensa, no caso em tela, a entrega do AR em "mãos próprias". A exigência da norma é no sentido de o Tribunal verificar se a correspondência foi entregue no endereço correto, residindo aqui a necessidade de certeza inequívoca. 
	Não é outra a orientação da jurisprudência do TCU, conforme se verifica dos julgados a seguir transcritos:
São válidas as comunicações processuais entregues, mediante carta registrada, no endereço correto do responsável, não havendo necessidade de que o recebimento seja feito por ele próprio (Acórdão 3648/2013-TCU-Segunda Câmara, Relator Ministro José Jorge) ;
É prescindível a entrega pessoal das comunicações pelo TCU, razão pela qual não há necessidade de que o aviso de recebimento seja assinado pelo próprio destinatário. Entregandose a correspondência no endereço correto do destinatário, presume-se o recebimento da citação. (Acórdão 1019/2008-TCU-Plenário, Relator Ministro Benjamin Zymler) ;
As comunicações do TCU, inclusive as citações, deverão ser realizadas mediante Aviso de Recebimento - AR, via Caixa Econômica Federal, bastando para sua validade que se demonstre que a correspondência foi entregue no endereço correto. (Acórdão 1526/2007-TCU-Plenário, Relator Ministro Aroldo Cedraz) .
A validade do critério de comunicação processual do TCU foi referendada pelo Supremo Tribunal Federal, nos termos do julgamento do MS-AgR 25.816/DF, por meio do qual se afirmou a desnecessidade da ciência pessoal do interessado, entendendo-se suficiente a comprovação da entrega do "AR" no endereço do destinatário:
EMENTA: AGRAVO REGIMENTAL. MANDADO DE SEGURANÇA. DESNECESSIDADE DE INTIMAÇÃO PESSOAL DAS DECISÕES DO TRIBUNAL DE CONTAS DA UNIÃO. ART. 179 DO REGIMENTO INTERNO DO TCU. INTIMAÇÃO DO ATO IMPUGNADO POR CARTA REGISTRADA, INICIADO O PRAZO DO ART. 18 DA LEI nº 1.533/51 DA DATA CONSTANTE DO AVISO DE RECEBIMENTO. DECADÊNCIA RECONHECIDA. AGRAVO IMPROVIDO.
O envio de carta registrada com aviso de recebimento está expressamente enumerado entre os meios de comunicação de que dispõe o Tribunal de Contas da União para proceder às suas intimações.
O inciso II do art. 179 do Regimento Interno do TCU é claro ao exigir apenas a comprovação da entrega no endereço do destinatário, bastando o aviso de recebimento simples. 
No caso vertente, a citação do responsável se deu por meio de edital, uma vez que ele não foi encontrado no endereço proveniente de pesquisa de endereços realizada pelo TCU, especificamente à base de dados do Sistema CPF da Receita Federal (vide parágrafo 11) .
Nos processos do TCU, a revelia não leva à presunção de que seriam verdadeiras todas as imputações levantadas contra os responsáveis, diferentemente do que ocorre no processo civil, em que a revelia do réu opera a presunção da verdade dos fatos narrados pelo autor. Dessa forma, a avaliação da responsabilidade do responsável não pode prescindir da prova existente no processo ou para ele carreada. 
Ao não apresentar sua defesa, o responsável deixou de produzir prova da regular aplicação dos recursos sob sua responsabilidade, em afronta às normas que impõem o julgamento das contas dos demais responsáveis que derem causa a perda, extravio ou outra irregularidade de que resulte dano ao Erário, conforme Art. 1º, inciso I da Lei Orgânica do TCU.
Mesmo as alegações de defesa não sendo apresentadas, considerando o princípio da verdade real que rege esta Corte, procurou-se buscar, em manifestações do responsável na fase interna desta Tomada de Contas Especial, se havia algum argumento que pudesse ser aproveitado a seu favor. 
No entanto, o responsável não se manifestou na fase interna, não havendo, assim, nenhum argumento que possa vir a ser analisado e posteriormente servir para afastar as irregularidades apontadas.
PRESCRIÇÃO DA PRETENSÃO PUNITIVA
	Vale ressaltar que a pretensão punitiva, conforme Acórdão 1441/2016-TCU-Plenário, Relator Ministro Benjamin Zymler, que uniformizou a jurisprudência acerca dessa questão, subordinase ao prazo geral de prescrição indicado no art. 205, do Código Civil, que é de dez anos, contado da data de ocorrência da irregularidade sancionada, nos termos do art. 189, do Código Civil, sendo este prazo interrompido pelo ato que ordenar a citação, a audiência ou a oitiva do responsável.
No caso em exame, não ocorreu a prescrição, uma vez que a irregularidade sancionada ocorreu em 17/8/2016, e o ato de ordenação da citação ocorreu em 9/5/2019.
Em se tratando de processo em que a parte interessada não se manifestou acerca das irregularidades imputadas, não há elementos para que se possa efetivamente aferir e reconhecer a ocorrência de boa-fé na conduta do responsável, podendo este Tribunal, desde logo, proferir o julgamento de mérito pela irregularidade das contas, conforme os termos dos §§ 2º e 6º do art. 202 do Regimento Interno do TCU (Acórdão 2064/2011-TCU-Primeira Câmara, relator Ministro Ubiratan Aguiar; Acórdão 6182/2011-TCU-Primeira Câmara, relator Ministro Weber de Oliveira; Acórdão 4072/2010-TCU-Primeira Câmara, relator Ministro Valmir Campelo; Acórdão 1189/2009-TCU-Primeira Câmara, relator Ministro Marcos Bemquerer; e Acórdão 731/2008-TCU-Plenário, relator Ministro Aroldo Cedraz) .
Dessa forma, o responsável deve ser considerado revel, nos termos do art. 12, §3º, da Lei 8.443/1992, devendo as contas serem julgadas irregulares, condenando-o ao débito apurado e aplicando-lhe a multa prevista no art. 57, da Lei 8.443/1992.
CONCLUSÃO
	Em face da análise promovida na seção "Exame Técnico", verifica-se que o responsável não logrou comprovar a boa e regular aplicação dos recursos. E, instado a se manifestar, optou pelo silêncio, configurando a revelia, nos termos do § 3º, do art. 12, da Lei 8.443/1992.
Vale ressaltar que a jurisprudência pacífica nesta Corte é no sentido da imprescritibilidade das ações de ressarcimento ao erário (Súmula TCU 282) . Dessa forma, identificado dano ao erário, devese instaurar e julgar o processo de tomada de contas especial para responsabilizar seus agentes causadores, respeitando o direito ao contraditório e à ampla defesa, independentemente de quando ocorreram os atos impugnados.
Verifica-se também que não houve a prescrição da pretensão punitiva, conforme análise já realizada.
	Tendo em vista que não constam dos autos elementos que permitam reconhecer a boa-fé do responsável, sugere-se que as suas contas sejam julgadas irregulares, nos termos do art. 202, § 6º, do RI/TCU, com a imputação do débito atualizado monetariamente e acrescido de juros de mora, nos termos do art. 202, §1º do RI/TCU, descontado o valor eventualmente recolhido, com a aplicação da multa prevista no art. 57, da Lei 8.443/1992.
Por fim, como não houve elementos que pudessem modificar o entendimento acerca das irregularidades em apuração, mantém-se a matriz de responsabilização presente em anexo.
PROPOSTA DE ENCAMINHAMENTO
	Diante do exposto, submetemos os autos à consideração superior, propondo ao Tribunal:
considerar revel o responsável Eduardo Zeferino Arantes  (CPF XXX.981.656-XX) , para todos os efeitos, dando-se prosseguimento ao processo, com fulcro no art. 12, § 3º, da Lei 8.443/1992; 
julgar irregulares, nos termos dos arts. 1º, inciso I, 16, inciso III, alínea "d", da Lei 8.443/1992, c/c os arts. 19 e 23, inciso III, da mesma Lei, as contas do responsável Eduardo Zeferino Arantes  (CPF XXX.981.656-XX) , condenando-o ao pagamento das importâncias a seguir especificadas, atualizadas monetariamente e acrescidas dos juros de mora, calculadas a partir das datas discriminadas até a data da efetiva quitação do débito, fixando-lhe o prazo de quinze dias, para que comprove, perante o Tribunal, o recolhimento das referidas quantias aos cofres da Caixa Econômica Federal, nos termos do art. 23, inciso III, alínea "a", da citada lei, c/c o art. 214, inciso III, alínea "a", do Regimento Interno;  
		Débitos relacionados ao responsável Eduardo Zeferino Arantes (CPF XXX.981.656-XX) :
	Data de ocorrência
	Valor histórico (R$) D/C

	17/8/2016
	2.475.577,97 D

	15/9/2017
	202.925,10 C

Valor atualizado do débito (com juros) , em 10/9/2019: R$ 2.896.160,95
 aplicar individualmente ao responsável Eduardo Zeferino Arantes  (CPF XXX.981.656-XX) , a multa prevista no art. 57, da Lei 8.443/1992, c/c o art. 267, do RI/TCU, fixando-lhe o prazo de quinze dias, a contar da notificação, para que comprove, perante o Tribunal (art. 214, inciso III, alínea a, do Regimento Interno do TCU) , o recolhimento da dívida aos cofres do Tesouro Nacional, atualizada monetariamente desde a data do acórdão que vier a ser proferido por este Tribunal até a do efetivo recolhimento, se paga após o vencimento, na forma da legislação em vigor;
	autorizar, desde logo, a cobrança judicial das dívidas, caso não atendida a notificação, na forma do disposto no art. 28, inciso II, da Lei 8.443/1992;
autorizar também, desde logo, se requerido, com fundamento no art. 28, inciso I, da Lei 8.443/1992, c/c o art. 217, §§ 1º e 2º, do Regimento Interno, o parcelamento das dívidas em até 36 parcelas, incidindo, sobre cada parcela, corrigida monetariamente, os correspondentes acréscimos legais, fixando-lhe o prazo de quinze dias, a contar do recebimento da notificação, para comprovar, perante o Tribunal, o recolhimento da primeira parcela, e de trinta dias, a contar da parcela anterior, para comprovar o recolhimento das demais parcelas, devendo incidir, sobre cada valor mensal, atualizado monetariamente, os juros de mora devidos, no caso do débito, na forma prevista na legislação em vigor, alertando o responsável de que a falta de comprovação do recolhimento de qualquer parcela importará o vencimento antecipado do saldo devedor, nos termos do § 2º do art. 217 do Regimento Interno deste Tribunal; 
enviar cópia do Acórdão a ser prolatado, bem como do Relatório e do Voto que o fundamentarem à Procuradoria da República no Estado do Rio de Janeiro, nos termos do § 3º do art. 16 da Lei 8.443/1992, c/c o § 7º do art. 209 do Regimento Interno do TCU, para adoção das medidas cabíveis; e
enviar cópia do Acórdão que vier a ser proferido à Caixa Econômica Federal e ao responsável, para ciência, informando que a presente deliberação, acompanhada do Relatório e do Voto que a fundamenta, está disponível para a consulta no endereço www.tcu.gov.br/acordaos, além de esclarecer que, caso requerido, o TCU poderá fornecer sem custos as correspondentes cópias, de forma impressa."
                   É o Relatório.

Marcos Vinícius do Nascimento Barros (OAB/AL 13.382, peça 23)

Subprocurador-Geral Lucas Rocha Furtado

TOMADA DE CONTAS ESPECIAL. CITAÇÃO. REVELIA. CONTAS IRREGULARES. DÉBITO. MULTA.

TOMADA DE CONTAS ESPECIAL (TCE)

Trata-se de tomada de contas especial (TCE) instaurada pela Caixa Econômica Federal (CAIXA) , em desfavor da Sr. Eduardo Zeferino Arantes, empregado da Caixa, em razão de dano ao erário decorrente de subtração de numerário da Agência da Caixa em Cesário de Melo/RJ, de acordo com os fatos apurados no Processo Disciplinar e Civil - RJ.3358.2016.C.000124.
2.	Anoto que o responsável foi detido e levado para o presídio de Itajaí/SC (Inquérito Policial - IPL 00130/2016) onde recusou-se a assinar o Termo de Ciência e Abertura de Prazo para Defesa.
3.	Dando prosseguimento ao processo, a Comissão de Apuração designada pela Caixa concluiu, no âmbito do Processo Disciplinar e Civil, que o Sr. Eduardo Zeferino Arantes é o autor do sinistro objeto da investigação.  
4.	O responsável, de forma premeditada e dolosa, simulou defeitos nos equipamentos de segurança, furtou os HDs do CFTV (circuito fechado de televisão) e da estação financeira, não contabilizou os suprimentos de numerários, simulou o travamento da carenagem do terminal de autoatendimento e apropriou-se dos recursos.
5.	Devidamente notificado, o responsável deixou transcorrer o prazo recursal in albis sem apresentar justificativas ou devolver os recursos subtraídos de agência da Caixa Econômica Federal. Diante desses fatos, a Caixa instaurou a presente tomada de contas especial.
6.	O Tomador de Contas concluiu pela responsabilidade do Sr. Eduardo Zeferino Arantes, no desempenho de suas funções como tesoureiro, pela ocorrência do dano ao erário, em 17/8/2016, no valor total original de R$ 2.475.577,97, oriundo de subtração de valores da agência da Caixa de Cesário de Melo/RJ, abatida a quantia de R$ 202.925,10 devolvida, em 15/9/2017, pelo responsável por intermédio de sua ex-companheira.
7.	Em 30/1/2018, a Controladoria-Geral da União emitiu o relatório de auditoria em concordância com o relatório do tomador de contas. O certificado de auditoria e o parecer do dirigente do órgão de controle interno concluíram pela irregularidade das presentes contas.
	
8.	Em sequência, o Ministro da Fazenda atestou haver tomado conhecimento das conclusões contidas no relatório e certificado de auditoria, bem como do parecer conclusivo do dirigente do órgão de controle interno, manifestando-se pela irregularidade das contas. No mesmo expediente, determinou o encaminhamento do processo ao Tribunal de Contas da União.
9.	No âmbito do TCU, regularmente citado, o responsável não apresentou alegações de defesa nem restituiu o valor original de R$ 2.475.577,97, abatida a quantia de R$ 202.925,10. Assim, o Sr.  Eduardo Zeferino Arantes tornou-se revel para todos efeitos, dando-se prosseguimento ao processo, nos termos do art. 12, §3o, da Lei 8.443/92.
10.  	Nesse contexto, a SecexTCE propõe julgar as contas do Sr. Eduardo Zeferino Arantes irregulares, com imputação de débito e aplicação de multa.
                    Em face do exposto, acolho as análises e conclusões da SecexTCE e Voto por que seja adotado o Acórdão que ora submeto ao escrutínio do Colegiado.
TCU, Sala das Sessões Ministro Luciano Brandão Alves de Souza, em 3 de dezembro de 2019.
RAIMUNDO CARREIRO 
Relator